【裁判字號】    92,上訴,143
【裁判日期】    920227
【裁判案由】    偽造文書等
【裁判全文】
臺灣高等法院刑事判決                            九十二年度上訴字第一四三號
    上  訴  人  臺灣板橋地方法院檢察署檢察官
    上  訴  人
    即  被  告  乙○○
                甲○○
                丙○○
右列上訴人因被告等偽造文書等案件，不服臺灣板橋地方法院九十一年度訴字第二０
八五號，中華民國九十一年十二月三日第一審判決（起訴案號：臺灣板橋地方法院檢
察署九十一年度偵字第八八七九號）提起上訴，本院判決如左：
    主  文
上訴駁回。
    事  實
一、張世宏（另由檢察官併他案審理）係址設臺北縣蘆洲市○○街九一號之「三信房
    屋仲介有限公司（下稱：三信公司）」負責人，劉明坤（另由檢察官併他案審理
    ）、乙○○、甲○○則為三信公司之職員，丙○○為張世宏之姐，於民國（下同
    ）八十九年一月四日由乙○○代表三信公司接受丁○○之委任，仲介出售丁○○
    位於臺北縣蘆洲市○○街一０八巷五弄十號三樓之房屋，並簽立委託銷售契約書
    ，詎乙○○、甲○○、丙○○與張世宏、劉明坤等人竟共同基於意圖為自己不法
    所有及行使偽造私文書之犯意聯絡，明知已有買主戊○○願以新台幣（下同）三
    百五十五萬元之代價購買上開房屋，仍於同年月二十一日由張世宏推由劉明坤、
    乙○○向丁○○詐稱：原訂之房屋售價過高無法賣出云云，要求丁○○降價出售
    ，丁○○因而陷於錯誤，表示願以三百三十八萬元出售上開房屋；張世宏即推由
    丙○○佯稱為買主，於同年月二十二日在三信公司內，與丁○○以三百二十五萬
    之售價（與三百三十八萬之差額十三萬元，係約定用以支付三信公司之廣告費）
    成立上開房屋之買賣契約，張世宏又推由甲○○向丁○○訛稱：甲○○為三信公
    司之特約代書，因辦理房屋過戶事宜，需用丁○○之國民
    丁○○因而陷於錯誤交付其國民
    由丙○○在三信公司內，向戊○○偽稱其係上開房屋屋主丁○○之妻，並假冒丁○○之名義，以三百五十五萬元之售價與戊○○成立上開房屋之買賣契約，並由
    丙○○於不動產買賣契約書之賣主（乙方）欄內，偽造丁○○之署押且盜蓋丁○○之印章，偽造名義人為丁○○之不動產買賣契約，並交付該契約書予戊○○用
    以行使，致生損害於丁○○，張世宏等人則從中詐得房屋售價之差額十七萬元。
    嗣因丁○○在上開房屋巧遇戊○○，談及買賣房屋之事，始知受騙，而循線偵悉
    上情。
二、案經告訴人丁○○訴由臺灣板橋地方法院檢察署檢察官偵查起訴。
    理  由
一、訊據上訴人即被告（下稱被告）乙○○、甲○○、丙○○固均供承有受張世宏指
    使，分別與告訴人丁○○、證人戊○○接洽或訂立不動產買賣契約書之事實，惟
    均矢口否認有詐欺及偽造文書之犯行，被告乙○○於本院審訊時辯稱：渠在公司
    是經紀人職務，所作業務都是依照公司指示去做，買方是公司所接洽的客人，渠
    也沒有見過買方，買方所出的價錢，渠也不知道。簽訂委託銷售契約書後一段時
    間，渠就請假，公司告知渠有買主，在渠還沒回來前，公司的店長就已經與丁○○聯繫過，公司告知渠買方出三百三十八萬元，渠要賣主減價時，並不知道買方
    出三百五十五萬元。渠沒有見過戊○○，渠只知道有一個買方是丙○○，公司第
    二次與戊○○簽約時，渠並不在場。本來每件都有議價過程，係公司給渠的訊息
    錯誤，渠無法去瞭解云云。被告甲○○則辯稱：渠作行政工作，丙○○與丁○○
    簽訂不動產買賣契約書時，渠在場，但渠不知丙○○係老闆張世宏的姊姊。丙○○與戊○○簽訂買賣契約書時，契約書是我寫的，簽名是他們簽名的。渠只是簽
    約，不知道過戶誰辦的。渠都是按照公司所交代做的。整件事買方、賣方出價多
    少，渠並不知道，當初丙○○說有丁○○的授權書云云。被告丙○○亦辯稱：丁○○名字是伊簽的，當時伊弟張世宏說他要買房子，要我幫他簽，後來又說要賣
    掉，因為還沒有領到權狀，所以才用丁○○的名義，是伊弟要伊做的，章也是伊
    弟拿給伊的。伊沒有假冒丁○○的太太云云。
二、經查：
    (一)右揭事實，迭據告訴人丁○○及證人戊○○分別於警、偵訊及本院審理中指訴
      綦詳，核與共同被告張世宏於警、偵訊中自承其如何推由劉明坤及被告三人分
      別向被害人丁○○、戊○○接洽或訂立不動產買賣契約書等情相符，並有委託
      銷售契約書、契約內容變更合意書、不動產買賣契約書二份（即被告丙○○與
      丁○○間之買賣契約書、及被告丙○○佯稱丁○○太太，以丁○○名義與戊○○簽訂之買賣契約書各乙份）及甲○○名片等證物附卷可稽（見偵字第八八七
      九號卷，第四三至四九頁、第一六三頁），應堪採信。
    (二)被告乙○○、甲○○、丙○○雖均辯稱；彼等對此事並不知情云云。然查，告
      訴人丁○○於偵查中指稱：本件二次簽約均係被告丙○○所簽，渠與丙○○簽
      約時，被告乙○○有在場介紹大家認識才離開，被告甲○○則於簽約時在場表
      示其係代書，要辦過戶，而向渠索取國民
      交付其為代書之名片等情明確（見偵字第八八七九號卷，第一二五頁、第一六
      二頁），而證人戊○○於偵查及本院審訊時亦證稱：被告丙○○有與渠簽約一
      次，丙○○表示伊係丁○○之妻。當時還有代書甲○○、店長劉明坤在場等語
      （見偵字第八八七九號卷，第一二五頁；本院九十二年一月二十四日訊問筆錄
      ，第九頁），均足見被告三人事前知情並參與本案。被告乙○○雖於本院審訊
      時復辯稱：渠在公司是經紀人職務，所作業務都是依照公司指示去做，買方是
      公司所接洽的客人，渠也沒有見過買方，買方所出的價錢，渠也不知道。簽訂
      委託銷售契約書後一段時間，渠就請假，公司告知渠有買主，在渠還沒回來前
      ，公司的店長就已經與丁○○聯繫過，公司告知渠買方出三百三十八萬元，渠
      要賣主減價時，並不知道買方出三百五十五萬元云云（見本院九十二年二月十
      九日審理筆錄，第三、四頁）。然此核與其於原審中所稱：委託書和契約內容
      變更書，是渠本人簽的，後來渠請假回來，公司告訴我有客人出價已經成交云
      云，則無論其對休假時間究係簽訂委託銷售契約後、契約內容變更書前？抑或
      完成簽訂契約內容變更書後？及三信公司告知客人戊○○出價之時間點究係簽
      訂契約內容變更書前？抑或其後？前後供述均述不一，已非可採。而參以證人
      戊○○於本院訊問時證稱：渠想買房子的日期，距簽約的日期大約半個月，到
      一月二十三日才簽約等語（見本院九十二年一月二十四日訊問筆錄，第十頁）
      ，而告訴人丁○○亦稱：於八十九年一月四日委託力霸房屋代理商三信公司代
      為銷售等語（見偵字第八八七九號卷，第三一頁），顯見本件委買、委賣均於
      同一時期在三信公司進行，被告乙○○負責委賣系爭房屋，並全程參予與丁○○委託、簽約之過程，焉可能不知證人戊○○亦同此期間前往三信公司看房、
      出價三百五十五萬元之情狀？又承辦委買之同事（非共同被告張世宏，參本院
      九十二年一月二十四日訊問筆錄，第十頁），焉有不即時告知、謀合之理？故
      被告乙○○前辯休假乙節，無非欲行規避證人戊○○出價、及訂約時期，因仍
      在公司上班而知悉之情形，其參與本件犯行甚明。
    (三)另被告甲○○雖於本院亦辯稱：渠作行政工作，丙○○與丁○○簽訂不動產買
      賣契約書時，渠在場，但渠不知丙○○係老闆張世宏的姊姊。丙○○與戊○○
      簽訂買賣契約書時，契約書是我寫的，簽名是他們簽名的。渠只是簽約，不知
      道過戶誰辦的。渠都是按照公司所交代做的。整件事買方、賣方出價多少，渠
      並不知道，當初丙○○說有丁○○的授權書云云。然被告甲○○冒充代書分別
      替渠等辦理簽約乙節，業據告訴人丁○○、證人戊○○前證明確，即非可採。
      而衡酌被告甲○○既參與先後二次簽約，復從中負責擬寫契約書（參本院九十
      二年一月二十四日訊問筆錄，第六頁、第十頁）、收取告訴人丁○○之國民身
      分證、印章（參原審卷，第二七頁）等情，則其親見並掌握全盤交易過程，竟
      未提出任何質疑，反曾冒充代書收取與證人戊○○簽約時佯稱丁○○授權所需
      丁○○之國民
      知之甚詳，亦有參與。所辯不知情云云，無非卸責之詞，實不足採。
    (四)末查，被告丙○○於本院審訊時則辯稱：丁○○名字是伊簽的，當時伊弟張世
      宏說他要買房子，要我幫他簽，後來又說要賣掉，因為還沒有領到權狀，所以
      才用丁○○的名義，是伊弟要伊做的，章也是伊弟拿給伊的。伊沒有假冒丁○○的太太，當初張世宏說房子我們已經買了，還沒有過戶，有授權書，才與買
      主訂約云云。惟此核與證人戊○○前開指述及其於偵查中亦坦承假冒丁○○太
      太犯罪之情（見偵字第八八七九號卷，第一二四、一二五頁）不符，已非可採
      。而被告丙○○居中簽約，應知告訴人丁○○即係其弟張世宏所營三信公司委
      賣客戶（按簽約時除須同時繳付予三信公司十三萬元之廣告費，期間亦不可避
      免須談及仲介之三方關係，）（參偵字第第八七九號卷，第二三頁），竟仍與
      之簽約。嗣後再冒稱丁○○太太以丁○○之名義與三信公司委買客戶戊○○簽
      約（按依戊○○之認知，其係對丁○○之委賣標的物出價，故被告等人自無法
      逕以買賣繼受人丙○○之身分與之簽約。又被告丙○○既亦參與先後二次簽約
      ，自應知悉告訴人丁○○認知委買對象係自己，且其既認已交付國民
      印章等，以辦理不動產所有權移轉登記，顯無旋再授權被告丙○○與真正委買
      客戶戊○○簽約之可能，所辯有授權書乙節，亦不合常情，實非可採），以賺
      取價差，亦足證被告丙○○事前知情而參與其事。是以本件由被告乙○○接洽
      ，向賣方即告訴人丁○○詐稱：原訂之房屋售價過高無法賣出，要求丁○○降
      價出售，致丁○○因而陷於錯誤，表示願降價出售；被告丙○○向買方即證人
      戊○○偽稱渠係丁○○之妻，並假冒丁○○之名義，以較高之價額與戊○○成
      立買賣契約，而從中賺取其間之差價。被告甲○○在被告丙○○與告訴人丁○○簽約時，及其假冒告訴人丁○○之妻與證人戊○○訂約時均在場，復佯稱係
      代書，致告訴人丁○○應其要求而交付國民
      記，被告丙○○則偽簽丁○○之署押與戊○○訂定買賣契約，堪認被告三人與
      三信公司負責人張世宏、店長劉明坤就上開詐欺及偽造文書之犯行，有犯意之
      連絡及行為之分擔，均為共同正犯。至被告三人雖於本院請求傳訊共同正犯張
      世宏，以明渠等均不知情云云，惟本院認被告三人共犯本案之證據明確，俱如
      前述，實無再傳訊之必要，附此敘明。
    綜上所述，被告三人前開所辯，係屬事後卸責之詞，不足採信，本件事證已臻明
    確，其三人犯行，均堪認定，應依法論科。
三﹑核被告三人所為，均係犯刑法第二百十六條、第二百十條之行使偽造私文書罪及
    同法第三百三十九條第一項之詐欺取財罪。被告三人與張世宏、劉明坤等成年男
    子間，就上開犯行，有犯意聯絡與行為分擔，俱為共同正犯。被告等偽造丁○○
    之署押及盜用印章之行為係偽造私文書之部分行為，而其偽造後持以行使，偽造
    之低度行為為行使之高度行為所吸收，均不另論罪。又被告三人所犯上開二罪間
    ，有方法、結果之牽連關係，應依刑法五十五條之規定，從一重之行使偽造私文
    書罪處斷。
四、原審以被告三人犯罪事證明確，適用刑法第二條第一項前段、第二十八條、第二
    百十六條、第二百十條、第三百三十九條第一項、第五十五條、第四十一條第一
    項前段、第二百十九條，罰金罰鍰提高標準條例第一條前段、第二條，並審酌被
    告等未經被害人同意而偽造上開私文書，恣意妄為，兼衡其等行使偽造私文書以
    詐取財物之數額，犯後猶砌詞狡辯不知悔悟，惟其等均非主謀，惡性尚非最重，
    等一切情狀，分別量處被告乙○○、甲○○、丙○○各有期徒刑三月。又被告三
    人行為後，刑法第四十一條已於九十年一月十日修正公布，同年月十二日生效施
    行，依修正後該條第一項之規定，犯最重本刑為五年以下有期徒刑以下之刑之罪
    ，而受六個月以下有期徒刑或拘役之宣告，因身體、教育、職業、家庭之關係或
    其他正當理由，執行顯有困難者，得以一元以上三元以下折算一日（現已提高一
    百倍），易科罰金。茲比較新舊法，以新法有利於被告，依刑法第二條第一項前
    段，應適用修正後刑法第四十一條第一項，對被告三人併諭知易科罰金之折算標
    準，以示懲儆。復說明不動產買賣契約書（指被告丙○○佯稱丁○○太太，以丁○○名義與戊○○所簽訂者）上被害人丁○○之署押乙枚，係屬偽造，不問屬於
    犯人與否，應依刑法第二百十九條之規定沒收之。另盜用他人真正印章所蓋用之
    印文，並非偽造印章之印文，不在刑法第二百十九條所定必須沒收之列，最高法
    院四十八年度台上字第一一三號判例意旨可資參照，本件被告等盜用被害人丁○○真正印章所蓋用之印文，依上開判例意旨，並非偽造印章之印文，自無從併予
    宣告沒收之。核其認事、用法，俱無不當，量刑亦屬妥適。被告三人上訴意旨仍
    執陳詞否認犯罪，及檢察官循告訴人請求之上訴意旨認量刑過輕，爭執原審適法
    裁量權之行使，均為無理由，應予駁回。
據上論斷，應依刑事訴訟法第三百六十八條，判決如主文。
本案經檢察官施慶堂到庭執行職務。
中    華    民    國    九十二    年       二       月      二十七      日
                              臺灣高等法院刑事第三庭
                                  審判長法  官  張   連   財
                                        法  官  張   傳   栗
                                        法  官  黃   金   富
右正本證明與原本無異。
如不服本判決應於收受送達後十日內向本院提出上訴書狀，其未敘述上訴之理由者並
得於提起上訴後十日內向本院補提理由書（均須按他造當事人之人數附繕本）。
                                        書記官  江   采    廷
中      華      民      國    九十二    年    三        月     三       日
附錄：本判決論罪科刑法條全文
刑法第二百十六條
行使第二百十條至第二百十五條之文書者，依偽造、變造文書或登載不實事項或使登
載不實事項之規定處斷。
刑法第二百十條
偽造、變造私文書，足以生損害於公眾或他人者，處五年以下有期徒刑。
刑法第三百三十九條
意圖為自己或第三人不法之所有，以詐術使人將本人或第三人之物交付者，處五年以
下有期徒刑、拘役或科或併科一千元以下罰金。
以前項方法得財產上不法之利益或使第三人得之者，亦同。
前二項之未遂犯罰之。


司法院資訊處製作；財團法人民間司法改革基金會備份。
